【裁判字號】    98,訴,264
【裁判日期】    981110
【裁判案由】    損害賠償
【裁判全文】
臺灣臺北地方法院民事判決               98年度訴字第264號
原      告  秀榮國際實業股份有限公司
法定代理人  乙○○
訴訟代理人  趙培宏律師
複代理人    邱任晟律師
被      告  丙○○
訴訟代理人  郭明松律師
複代理人    游淑惠律師
被      告  戊○○
            甲○○
            丁○○
上列當事人間請求損害賠償事件，本院於民國98年10月20日言詞
辯論終結，判決如下：
    主  文
原告之訴及假執行之聲請均駁回。
訴訟費用由原告負擔。
    事實及理由
壹、程序事項
    本件被告戊○○、甲○○、丁○○經合法通知而未於最後言
    詞辯論期日到場，核無民事訴訟法第386 條各款之情形，爰
    依原告之聲請，由其一造辯論而為判決。
貳、實體事項
一、原告起訴主張：伊公司係從事進口化妝品之批發及零售等事
    業，營業方式包含將進口物品直接銷售予客戶，或介紹國外
    廠商予客戶進口商品，再向客戶收取佣金。被告丙○○為伊
    公司董事，被告戊○○、甲○○則分別擔任伊公司之會計及
    行銷企劃業務。詎丙○○於任職期間，與其配偶即被告丁○○於民國94年9 月29日另成立元商國際有限公司（現已為解
    散登記，下稱元商公司），並先後擔任元商公司之負責人。
    丙○○成立元商公司後，即指示戊○○向伊公司往來多年之
    客戶蜜碼公司將應付款項改開立以元商公司之發票，而直接
    付款予元商公司，其後更逕以元商公司名義向蜜碼公司請款
    ，致伊受有27萬3,917 元之佣金損失。另葆高家生技有限公
    司、長利奈米生物科技股份有限公司（下合稱葆高家公司）
    之員工劉小姐前以電子郵件向被告甲○○詢問魚鱗膠原蛋白
    分子型號500 之報價時，被告甲○○竟將之轉介予丙○○，
    改由元商公司與葆高家公司進行交易，致伊受有27萬5,604
    元之損害。爰依民法第184 條第1 項前段、同法第185 條第
    1 項、公司法第23條等規定，請求被告4 人負共同侵權行為
    之連帶賠償責任等語。並聲明：(一)被告應連帶給付原告54萬
    9,521 元，及自起訴狀繕本送達翌日起至清償日止，按年息
    5%計算之利息。(二)原告願供擔保，請准宣告假執行。
二、被告則以：
  (一)被告丙○○答辯以：伊並未受雇於原告公司，而係在日本東
    京之Shuei Trading 公司擔任經銷業務，於93年10月間，伊
    被公司指派至臺灣協助原告公司成立、營運與業務拓展，因
    租設辦公室及辦理公司登記資料所需，遂掛名為原告公司董
    事，惟伊從未向原告領取薪資，兩造間亦無僱佣關係存在。
    原告所指蜜碼公司部分，係因元商公司與原告公司設於同一
    地址，兩公司之請款單格式相同，被告戊○○因一時疏忽，
    誤用以原告公司為抬頭之請款單向蜜碼公司請款，被告丙○○遂加註要求蜜碼公司將支票抬頭開立元商公司，而非原告
    所稱將其公司客戶應付款項改以元商公司名義收受。且蜜碼
    公司並非原告公司客戶，原告對於蜜碼公司地址、業務及承
    辦人均毫無所悉，亦未曾以蜜碼公司名義向國外廠商訂貨，
    蜜碼公司所給付之款項係翻譯費而非佣金，翻譯業務非原告
    公司之業務範圍，乃借重伊個人語言專長，在不影響正職下
    之兼職工作，伊所以將翻譯收入掛於原告公司帳上，係因原
    告成立之初，業績慘淡，為保住在日本之工作，遂將其個人
    兼職收入歸入原告業績，翻譯收入既非原告公司業務範圍，
    則原告自未因此受有損害。又葆高家公司之膠原蛋白買賣交
    易僅有4 萬8,636 元，且膠原蛋白原料係由伊自行購買後出
    售，原告公司並未從事膠原蛋白原料之銷售業務，該利潤不
    應歸屬於原告。況膠原蛋白原料成本即高達4 萬餘元，所獲
    利潤極薄。另一筆交易則屬原告自行揣測，並非屬實。再者
    ，原告公司尚欠伊薪資39萬7,963 元未給付，縱認伊應負損
    害賠償責任，亦得以上開薪資債權主張抵銷等語。並聲明：
    (1)原告之訴及假執行之聲請均駁回。(2)如受不利判決，被告
    願以現金或台灣銀行可轉讓定存單供擔保，請准宣告免為假
    執行。
  (二)被告甲○○未於最後言詞辯論期日到場，惟具狀答辯以：伊
    自95年3 月22日起至97年2 月29日止任職於原告公司，從事
    行銷企劃之工作。被告丙○○與伊面試時即自稱為秀榮台灣
    分公司負責人，且為原告公司之登記名義人，應屬伊之直屬
    上司；至丙○○自行開設元商公司之事，伊並不知情。又丙○○長期居住日本，原告公司所有業務均須以越洋電話向其
    報告，原告指稱葆高家公司來詢價之事，因丙○○曾告訴伊
    原告公司有販售魚鱗膠原蛋白，故伊不疑有他，認為這是原
    告公司之生意，而將信件轉交給丙○○，但後續交易情形，
    伊全然不知。伊所為乃合法之業務上行為，且與葆高家公司
    劉小姐未曾謀面，亦無與丙○○為共同侵權行為等語。並聲
    明：(1)原告之訴及假執行之聲請均駁回。(2)如受不利判決，
    被告願供擔保，請准宣告免為假執行。
  (三)被告丁○○未於最後言詞辯論期日到場，其前陳述略以：被
    告丙○○設立元商公司時，雖曾告知將以伊之名義為公司負
    責人，惟伊直至另案偵查時，才知伊為元商公司負責人，況
    其為元商公司登記負責人期間，大部份均在日本等語。並聲
    明：原告之訴及假執行之聲請均駁回。
  (四)被告戊○○未於最後言詞辯論期日到場，其前答辯以：伊有
    處理原告公司及元商公司、柯絲美岱公司等3 家公司業務，
    上開公司均登記在同一地址，並依被告丙○○之指示，執行
    原告公司業務。伊雖有開立元商公司之發票，然係依丙○○
    之指示，實際交易內容，伊並不清楚等語。並聲明：原告之
    訴駁回。
三、兩造不爭執事項：
  (一)原告公司所營事業為從事進口化妝品、食品、玩具、娛樂用
    品、服飾、首飾及貴金屬、皮包、手提袋、皮箱、玩具槍、
    運動器材等物品之批發及零售暨國際貿易業等事業。在將進
    口物品銷售與客戶或將國外物品直接進口售予客戶後，向客
    戶收取佣金。
  (二)被告戊○○自93年10月22日起至97年1 月31日止，被告甲○○自95年3 月22日起至97年2 月29日止，均任職於原告公司
    ，分別擔任會計、行銷企劃等職務。
  (三)被告丁○○為被告丙○○之配偶，被告丙○○於94年9 月29
    日設立元商國際有限公司，並為該公司之負責人，嗣自96年
    7 月5 日起則改由被告丁○○擔任元商國際有限公司之負責
    人。
  (四)元商國際有限公司所營事業為化妝品、食品、文教、樂器、
    育樂用品、布疋、衣著、鞋、帽、傘、服飾、首飾及貴金屬
    、飲料等物品之批發及零售等事業暨國際貿易業。
  (五)原告公司與元商國際有限公司所在地均設於臺北市○○○路
    ○段311號12樓之4 。
四、本件原告主張被告等共同將蜜碼公司應給付原告公司之帳款
    、及葆高家公司之交易轉介予元商公司，致其受有損害，爰
    依侵權行為之法則及公司法第23條之規定，請求被告負連帶
    賠償責任等情，然為被告所否認，並以前揭情詞置辯，是本
    件之爭點厥為：(一)被告是否將原告對蜜碼公司之應收帳款，
    改以元商公司名義收受，或將原告之客戶轉介予元商公司交
    易，而應負共同侵權行為之損害賠償責任？(二)原告主張被告
    丁○○、丙○○應依公司法第23條第1 、2 項之規定負損害
    賠償責任，是否有據？(三)若被告應負損害賠償責任，渠等應
    賠償之金額為何？(四)被告丙○○主張以薪資債權抵銷有無理
    由？
  (一)被告是否將原告對蜜碼公司之應收帳款，改以元商公司名義
    收受，或將原告之客戶葆高家公司轉介予元商公司交易，而
    應負共同侵權行為之損害賠償責任？
  (1)查蜜碼公司前曾多次委任被告丙○○為該公司進行翻譯文件
    及與國外廠商聯繫等相關工作，並由丙○○先後持原告公司
    及元商公司名義之統一發票向其請款，並將領得之款項分別
    納入原告公司及元商公司之營收乙情，有請款單、佣金明細
    表、蜜碼公司領款簽收單、統一發票、翻譯文件多份及財政
    部台北市國稅局大安分局98年3 月26日回函1 份在卷可憑（
    見本院卷第14-25 頁、第137-138 頁、第145-147 頁、第19
    7-254 頁），並經證人即蜜碼公司職員己○○到庭證述屬實
    （見本院卷第179- 180頁），且為被告丙○○、戊○○所自
    認，堪信被告丙○○確曾指示戊○○以元商公司名義向蜜碼
    公司請款無誤。惟原告主張上開應收帳款屬原告公司之收入
    云云，然參諸證人己○○證稱：我們是請丙○○幫我們翻譯
    文件，原告公司我們並不清楚，發票是丙○○提供給我們報
    帳，丙○○是我們經理的朋友，我將要向行政院衛生署辦理
    查驗登記所需之文件名稱及細節郵寄給丙○○，由丙○○翻
    譯成英文向國外廠商索取，國外廠商提供相關文件後，由我
    送件向衛生署辦理，因為我們公司沒有懂這方面專業用語之
    職員。費用以進口貨款之4%到5%計算，以美金計價，再以會
    計結算時之匯率換算成新臺幣給付，所以佣金之金額均非整
    數。蜜碼公司除了與丙○○間之翻譯費外，跟原告及元商公
    司並無其他交易等語，顯見蜜碼公司委任處理翻譯事物之對
    象為被告丙○○個人而非原告或元商公司，蜜碼公司與原告
    公司間並無任何契約關係存在，則縱被告丙○○指示戊○○
    以元商公司名義開立統一發票向蜜碼公司請款乙情屬實，亦
    難認有何侵害原告之權利可言。原告既未能舉證證明其為系
    爭契約之當事人，則其空言主張上開帳款應歸原告公司所有
    云云，自難憑採。
  (2)原告主張葆高家公司員工劉小姐前以電子郵件向被告甲○○
    詢問魚鱗膠原蛋白分子型號500 之報價時，被告甲○○將之
    轉介予丙○○，嗣後即由元商公司與葆高家公司進行交易，
    葆高家公司向元商公司購買膠原蛋白24公斤，買賣價金為46
    ,320 元 （未稅）等情，業據其提出電子郵件多份為證（參
    見本院卷第26-29 頁），且為被告丙○○、甲○○所不爭執
    ，固堪信為真實。惟按損害賠償之債，以實際上受有損害為
    成立要件，倘無損害，即不發生賠償問題；被害人實際上有
    否受損害，應視其財產總額有無減少而定（參見最高法院92
    年度台上字第1186號判決要旨參照）。本件葆高家公司雖曾
    詢問原告公司膠原蛋白之售價，然原告與葆高家公司是否確
    能成立買賣契約，尚須視兩造就價金、數量等重要之點之意
    思表示是否合致而定，原告公司亦需考量其進貨成本及利潤
    是否合理等節，方決定是否承接此訂單，自難單憑葆高家公
    司人員向原告公司詢價乙節，即遽認原告未能承接此訂單而
    受有損害。且被告丙○○辯稱其係以自有資金購入膠原蛋白
    原料後，再出售葆高家公司等語，顯見原告之財產並無因此
    減少，則原告是否因此受有損害，亦有待研求。況原告對其
    進口魚鱗膠原蛋白分子型號500 之進貨成本、進貨廠商及實
    際損害金額等情，均未能舉證以實其說，即逕以元商公司與
    葆高家公司之交易金額作為其損害額，洵非可採。
  (3)綜上所述，被告丙○○與蜜碼公司方為上開委任契約之當事
    人，故不論丙○○向蜜碼公司收取之費用性質為翻譯費或佣
    金，均與原告公司無涉，被告丙○○縱有指示被告戊○○以
    元商公司名義向蜜碼公司請款，亦難認有何故意不法侵害原
    告之權利可言。又葆高家公司固曾派人向原告公司詢價，然
    矧之原告與元商公司之人事管銷及進貨成本有異，雙方是否
    確能達成交易，已有可疑，且原告復未能具體說明其受有損
    害，則原告請求被告等4 人應負共同侵權行為之損害賠償責
    任云云，核屬無據。
  (二)原告主張被告丁○○、丙○○應依公司法第23條第1 、2 項
    之規定負損害賠償責任，是否有據？
  (1)按公司負責人應忠實執行業務並盡善良管理人之注意義務，
    如有違反致公司受有損害者，負損害賠償責任。公司法第1
    項定有明文。而所謂「忠實執行業務」，係指公司負責人於
    執行公司業務時，應謀求公司之利益，不得犧牲公司之利益
    ，而圖謀個人或第三人之利益。查被告丙○○於擔任原告公
    司負責人期間，固曾兼職為蜜碼公司從事翻譯工作，惟其係
    以私人名義並本於自身語言專長而為之，與原告公司業務並
    無關聯，已詳述如前，則被告丙○○此部分所為，即非執行
    原告公司業務之行為；至被告丙○○以元商公司名義與葆高
    家公司成立買賣契約乙節，縱然屬實，然原告並未舉證證明
    其因此受有損害，核與該條文第1 項所規定之要件不符。則
    原告依公司法第23條第1 項規定，請求被告丙○○負損害賠
    償責任，洵非正當。
  (2)次按，公司負責人對於公司業務之執行，如有違反法令致他
    人受有損害時，對他人應與公司負連帶賠償之責。公司法第
    23條第2 項固有明文；然該條之連帶賠償責任仍以違反法令
    致他人私權受有損害，為責任發生要件。查被告丙○○以其
    個人名義與蜜碼公司成立委任契約，並將所收取之費用歸入
    元商公司，並無違反法令之情形；至葆高家公司縱曾向原告
    詢價，然雙方是否能成立契約未定，且原告公司可得獲取之
    利潤若干亦不得而知，自難認原告已受有損害。則原告依公
    司法第23條第2 項之規定，請求被告丙○○、丁○○負連帶
    賠償責任，亦屬無據。
五、綜上所述，原告依民法第184 條第1 項前段、同法第185 條
    第1 項、公司法第23條等規定，請求被告連帶給付原告54萬
    9,521 元，及均自起訴狀繕本送達翌日起至清償日止，按年
    息5%計算之利息，為無理由，應予駁回。其假執行之聲請，
    亦失所依附，應併予駁回之。
六、本件事證已臻明確，兩造其餘之攻擊防禦方法，經審酌後認
    均無礙判決之結果，爰不予一一論述。
七、訴訟費用負擔之依據：民事訴訟法第78條。
中    華    民    國    98    年    11    月    10    日
                  民事第五庭    法  官  吳佳薇
以上正本係照原本作成。
如對本判決上訴，須於判決送達後二十日之不變期間內，向本院
提出上訴狀。
中    華    民    國    98    年    11    月    10    日
                                書記官  黃曼琳

司法院資訊處製作；財團法人民間司法改革基金會備份。
